臺灣臺北地方法院民事判決　　　　　　 94年度簡上字第645號
上　訴　人　甲○○
訴訟代理人　郭憲文律師
被 上訴 人　乙○○
訴訟代理人　陳貴德律師
複 代理 人　蕭銘毅律師
上列當事人間返還不當得利事件，上訴人對於中華民國九十四年
十月三日本院台北簡易庭九十四年度北簡字第二三二五八號第一
審簡易判決提起上訴，本院於九十六年五月二十五日言詞辯論終
結，判決如下：
    主    文
原判決關於駁回上訴人後開第二項之訴及命上訴人負擔訴訟費用
之裁判均廢棄。
被上訴人應給付上訴人新台幣參萬玖仟玖佰壹拾參元及自民國九
十四年八月十二日起至清償日止，按年息百分之五計算之利息。
上訴人其餘之上訴駁回。
第一審訴訟費用，由被上訴人負擔百分之十二，餘由上訴人負擔
；第二審訴訟費用，由被上訴人負擔百分之十五，餘由上訴人負
擔。
    事    實
甲、上訴人方面：
一、聲明：(一)原判決關於後開第二項部分廢棄；(二)上廢棄部分，
    被上訴人應給付上訴人新台幣（下同）二十六萬五千一百五
    十五元，及自起訴狀繕本送達翌日（即民國九十四年八月十
    二日）起至清償日止，按年息百分之五計算之利息；(三)第一
    、二審訴訟費用由被上訴人負擔。
二、陳述：除與原判決記載相同者，茲引用之外，補稱：
  (一)本件不受本院八十六年度簡上字第五一八號判決理由拘束：
    按民事訴訟法第四百條第一項規定：「除別有規定外，確定
    之終局判決就經裁判之訴訟標的，有既判力。」，意指判決
    實質上確定力，原則上以訴訟標的為範圍。而既判力之範圍
    是否及於判決理由（即爭點效），最高法院七十三年台上字
    第三二九二號判例謂：「民事訴訟法第四百條第一項規定確
    定判決之既判力，惟於判決主文所判斷之訴訟標的，始可發
    生。若訴訟標的以外之事項，縱令為訴訟標的之法律關係有
    影響，因而於判決理由中對之有所判斷，除同條第二項所定
    情形外，尚不能因該判決已經確定而認此項判斷有既判力。
    」；學者楊建華對「爭點效」之見解亦認無既判力，有其著
    作可參。是本院八十六年度簡上字第五一八號判決理由雖就
    被上訴人無權占有上訴人所有土地有所論斷，惟尚難認有既
    判力，故不得拘束本件，況該判決就不當得利之認定及計算
    有誤，自不得採為判決之依據。
  (二)被上訴人無權占有系爭土地之不當得利，應以上訴人應有部
    分之面積計算：
    (1)被上訴人所有門牌編號台北市○○區○○街六○○巷七六
      弄九七號三樓房屋（下稱系爭建物）所在樓棟共有五住戶
      ，除被上訴人所有系爭建物就台北市○○區○○段二小段
      七八八地號土地（面積為二百五十四平方公尺，下稱七八
      八地號土地）及同段七七九之二地號土地（面積為二百八
      十一平方公尺，下稱七七九之二地號土地，二者統稱系爭
      土地）無土地應有部分外，其餘第一、二、四及五樓四住
      戶就七七九之二地號土地之應有部分均為七萬分之五五三
      五，就七八八地號土地之應有部分均為一萬分之一三○，
      而上訴人雖無建物，惟就七七九之二及七八八地號土地分
      別有應有部分七萬分之六五二七及一萬分之一三○，故系
      爭建物顯係無權占用上訴人對系爭土地之應有部分，從而
      本件自應以上訴人就七七九之二地號土地應有部分七萬分
      之五五三五（與其餘住戶同），以及就七八八地號土地應
      有部分一萬分之一三○，計算相當於租金之不當得利之損
      害。
    (2)原審判決認應有部分是抽象而非具體的，非侷限於共有物
      之特定部分，惟坐落系爭土地之建物，其所有權人除被上
      訴人對系爭土地無應有部分外，其餘住戶均有登記應有部
      分，該應有部分之共有人就其應有部分雖非特定，惟因彼
      此均有權占有系爭土地，故就彼此占用系爭土地已無不當
      得利可言，縱相互占有亦屬特定，就利益亦相互抵銷，而
      互不得請求。而被上訴人所有系爭建物對七七九之二及七
      八八地號土地本應該有應有部分七萬分之五五三五及一萬
      分之一三○，但事實上則無，此恰為占有上訴人對系爭土
      地之應有部分，故僅上訴人對被上訴人有不當得利等請求
      權，其餘共有人因有建物及應有部分，自對被上訴人無上
      開請求權，此觀本院九十年訴字第一○八五號、八十四年
      度四○○八號判決均以土地所有權人之應有部分為計算依
      據自明，原審判決仍採本院八十六年度簡上字第五一八號
      判決就應有部分之計算方式，仍細分其他共有人亦有權請
      求，殊不足採。
    (3)綜上，本件依土地法第一百零五條準用同法第九十七條第
      一項規定，以系爭土地申報地價（即公告地價之百分之八
      十）之百分之十，計算被上訴人自八十九年八月一日起至
      九十四年七月三十一日止之不當得利，即上訴人得請求相
      當於租金之不當得利損害為三十萬八千九百九十六元（計
      算式：八十九年八月一日至九十二年十二月三十一日之
      不當得利：29,700x80%x(281x5,535/70,000+254x130/10,
      000)x10%x41/12；九十三年一月一日至九十四年七月三
      十一日之不當得利：31,500x80%x(281x5,535/70,000+254
      x130/10,000)x10% x19/12；合計＋＝308,996），
      扣除被上訴人已付之四萬三千八百四十一元後，被上訴人
      仍再應給付上訴人二十六萬五千一百五十五元。
  (三)退步言之，若認本件應以系爭建物占有系爭土地面積計算相
    當於租金之不當得利損害（即以占用七七九之二地號土地為
    八十六平方公尺、七八八地號土地為九平方公尺為計算依據
    ），被上訴人亦應再給付上訴人十八萬六千二百十一元：
    (1)本件除被上訴人無系爭土地之應有部分之所有權外，其餘
      與系爭建物同棟之區分所有人，各就七七九之二及七八八
      地號土地有應有部分七萬分之五五三五及一萬分之一三○
      ，而將其建物所有權與其土地使用權結成一體，無從使基
      地所有權與建物區分所有權分離而單獨處分基地使用權。
      是被上訴人使用上訴人就系爭土地應有部分，應認其所有
      房屋係就所坐落基地之上訴人應有部分所有權結成一體，
      為使用收益無法分離，自已侵害上訴人對系爭土地之使用
      收益權利，則被上訴人應就上訴人所有七七九之二、七八
      八地號土地之應有部分，給付相當金於租金之利益，應有
      理由。
    (2)查系爭建物同棟一、二、四、五樓之所有權人各有其對系
      爭土地之應有部分，其等建物有權及土地利用權已結合一
      體，則被上訴人之建物所有權係利用上訴人之土地所有權
      ，自與上訴人之土地利用權結合為一體，應以上訴人之應
      有部分計算相當於租金之利益，此有台灣高等法院九十三
      年度上易字第五四四號及最高法院八十九年度台簡上字第
      三二號判決可資參照。原審判決認分別共有之應有部分係
      抽象而非具體，其計算不當得利之損害金仍以上訴人之應
      有部分再就系爭建物為五層之一層之比例（即再乘以五分
      之一）計算，忽略建物所有權與土地利用權係為一體而無
      法分離，未詳酌區分所有建物與其坐落地應有部分所有權
      之結合關係，所為計算方式自不足取。
    (3)綜上，被上訴人建物所有權與上訴人土地應有部分結合為
      一體，上訴人可請求相當於租金之不當得利為二十三萬零
      五十二元（計算式：八十九年七月至九十二年十二月三
      十一日之不當得利：29,700x80%x(86+9)x1/5x10%x41/12
      ；九十三年一月一日至九十四年七月三十一日之不當得
      利：31,500x80%x(86 +9)x1/5x10%x19/12；合計＋
      =230,052），扣除被上訴人已付之四萬三千八百四十一元
      後，被上訴人應再給付上訴人十八萬六千二百十一元。
  (四)由系爭土地之土地謄本可知，系爭土地八十九及九十三年度
    之申報地價分別為二萬三千七百六十元及二萬五千二百元，
    而由北市公告土地現值及公告地價查詢可知，系爭土地八十
    九及九十三年度之公告地價分別為二萬九千七百元及三萬一
    千五百元，故如本件逕以系爭土地申報地價為基礎計算，亦
    與按系爭土地之公告地價之百分之八十計算相同（即29,700
    x80%=23,760；31,500x80%=25,200）。
  (五)系爭土地得以年息百分之十計算不當得利：系爭土地對外交
    通、環境、地價及房價均與十年前差異甚大，蓋就土地公告
    現值而言，十年前為一平方公尺七萬六千八百元，現則為八
    萬二千元；就環境而言，系爭土地位為信義計劃區內，為往
    挹翠山莊路上，環境清優，附近有松青超市、便利商店及公
    園等，往象山、世貿中心區、台北一○一及新光三越等均稱
    便利；就交通而言，系爭土地十年前僅得以吳興街為聯外通
    道，現不僅得由松仁路迅速進出，且有藍線公車，另距捷運
    市政府站僅約十分鐘路程，且信義快速道路完工後，至北二
    高僅十餘分路程，交通快速方便；就房價而言，系爭土地位
    於信義計劃區，該區平均房價為每坪八十萬元，以台北市○
    ○街六○○巷新推出之預售屋「基泰帝景」建案為例，每坪
    為四十五萬元，而同處於台北市○○街六○○巷七六弄內新
    建之「榮鼎建設吳興街案」，該建案預售價格亦為每坪四十
    五萬元，不僅價格非低，且有上漲空間。是依房、地價、環
    境、交通便利程度及繁榮程度來看，本件以年息百分之十計
    算不當得利，實屬允當。
三、證據：除援用原審之立證方法外，另提出台灣高等法院及最
    高法院民事判決各一份、建物登記謄本影本四份、土地登記
    謄本影本二份、基泰帝景建案位置圖一份、榮鼎建設吳興街
    案市場簡報一份、北市公告土地現值及公告地價查詢二份為
    證。
乙、被上訴人方面：
一、聲明：(一)上訴駁回；(二)第二審訴訟費用由上訴人負擔。
二、陳述：除與原判決記載相同者，茲引用之外，補稱：
  (一)上訴人應受本院八十六簡上字第五一八號民事判決之拘束：
    按系爭建物占用系爭土地之實際面積如原審判決附圖所示，
    並為計算被上訴人不當得利之範圍，已於上訴人訴請被上訴
    人返還不當得利之前訴所認定（見本院八十六年簡上字第五
    一八號民事判決），此既為系爭建物無權占有系爭土地之重
    要爭點，雖僅為判決理由中之判斷，但兩造於前訴審理時已
    進行攻防，法院及當事人實不宜再為相反之判斷或主張。另
    侵權行為乃對於被害人所受之損害，由加害人予以填補，俾
    回復其原有財產狀態；而不當得利乃剝奪受益人之得利，使
    返還予受損人，二者規範目的不同，不應混淆。準此，系爭
    建物占用之面積，既經前訴測量明確，自應以該面積為計算
    不當得利之基礎。
  (二)系爭建物所享受之基地占有利益，應按樓層數比例計算：系
    爭建物為五層樓建築之第三層，同棟之第一、二、四及五層
    建物均有基地之應有部分，並經由測量繪製系爭建物之坐落
    位置，但應有部分僅為各分別共有人行使其權利範圍之比例
    ，係抽象而非具體，並非侷限於共有物之特定部分，上訴人
    對系爭土地縱有應有部分，仍無從認定附圖所示之位置即上
    訴人應有部分之所在，故核算不當得利時，應按樓層比例（
    即五分之一）計算，始謂公允。
  (三)系爭土地不應以年息百分之十計算不當得利：
    (1)信義區○○地段之房價皆有不同，預售屋與中古屋房價差
      距亦甚鉅大，不可相提並論：所謂「信義區房價高漲」的
      說法並不精確，蓋影響房價之因素甚多，同一行政區○○
      ○地段之房價皆有差異，此外尚有交通、學區及生活機能
      等眾多因素相互影響，信義區內因有都市計晝區之規劃，
      計晝區內外之房價差距更形擴大。上訴人所舉「基泰帝景
      」案係預售屋建案，而在房屋市場上，預售屋與中古屋有
      幾近一點五倍之房價差距，故上訴人所舉之預售屋縱有其
      所主張之房價，亦不足以推論屋齡已逾二十年、屬中古屋
      之本件系爭房屋房價。
    (2)系爭房屋之對外交通實屬不便：依九十六年一月二十二日
      勘驗筆錄可知，系爭房屋位於信義區○○街六○○巷內，
      靠近山區○○巷道狹小、坡度甚大外，對外交通聯絡方面
      ，倘無自有交通工具，即須依賴捷運接駁公車「藍５」線
      ，公車「藍５」線發車間距為尖峰時每十二至十五分鐘一
      班，離峰時每二十至三十分鐘一班，例假日則依離峰時之
      標準發車，終點站則為捷運市政府站，是該路線公車僅供
      居民接駁至捷運站，不能通聯至台北市其他地區，居民唯
      有藉由捷運轉乘一途，對外交通實難謂為方便。
三、證據：除援用原審之立證方法外，另提出房地產網路新聞一
    則、「藍５」公車路線圖一份為證。
丙、本院依職權調閱本院台北簡易庭八十六年北簡字第一○三三
    號及本院八十六年簡上字第五一八號卷。
    理    由
甲、程序方面：
一、按「民事訴訟法第四百條第一項規定確定判決之既判力，惟
    於判決主文所判斷之訴訟標的，始可發生。若訴訟標的以外
    之事項，縱令與為訴訟標的之法律關係有影響，因而於判決
    理由中對之有所判斷，除同條第二項所定情形外，尚不能因
    該判決已經確定而認此項判斷有既判力。原判決以所謂爭點
    效之理論，認兩造間另案請求返還不當得利事件，對於重要
    爭點，即系爭借款已否清償一節，於確定判決理由中所為之
    判斷，法院及當事人不得任作相反之判斷或主張，不啻謂另
    件確定判決理由中就當事人間重要之爭執所為之判斷，對本
    件訴訟亦有拘束力，揆之首揭說明，於法自欠允洽。」（最
    高法院八十七年度台上字第一○二九號裁判意旨參照）。
二、經查，被上訴人雖辯稱本件上訴人應受本院八十六簡上字第
    五一八號民事判決關於不當得利計算方式所拘束，法院及當
    事人實不宜再為相反之判斷或主張云云，然參酌上揭最高法
    院見解，被上訴人此項見解「於法自欠允洽」，從而本院認
    為關於不當得利之計算方式仍應實質審酌，而非程序上根據
    所謂爭點效之理論，即為不利上訴人之認定，合先敘明。
乙、得心證之理由：
一、上訴人主張：(一)被上訴人並無系爭土地之應有部分，但其所
    有系爭建物卻占用系爭土地，而系爭建物同棟之第一、二、
    四、五層建物則均有基地應有部分（七七九之二地號土地之
    應有部分均為七萬分之五五三五，就七八八地號土地之應有
    部分均為一萬分之一三○），僅系爭建物無法律上原因占用
    系爭土地，顯係無權占用上訴人對系爭土地之應有部分，從
    而上訴人自得比照同棟其他住戶應有部分比例，依不當得利
    及侵權行為之法律關係請求八十九年七月一日至九十四年七
    月三十一日期間之不當得利及損害賠償；(二)系爭建物同棟一
    、二、四、五樓之所有人，因同時有區分所有建物及土地應
    有部分，對被上訴人無不當得利請求權，原審判決援用本院
    八十六年簡上字第五一八號判決見解，將上訴人請求乘以五
    分之一計算實屬有誤；(三)依系爭建物房價、地價、環境、交
    通便利程度及繁榮程度，本件以申報地價年息百分之十計算
    不當得利，實屬允當，則參酌上訴人請求期間之申報地價、
    系爭土地登記面積、應有部分比例等因素，扣除被上訴人已
    給付部分四萬三千八百四十一元，被上訴人仍應再給付上訴
    人二十六萬五千一百五十五元；(四)退一步言，上揭計算若改
    以系爭建物實際占用系爭土地面積，及系爭建物同棟共五戶
    加以考量，再參酌請求期間與申報地價年息百分之十計算等
    因素，扣除被上訴人已給付部分，被上訴人仍應再給付上訴
    人十八萬六千二百十一元等語。
二、被上訴人則以：(一)系爭建物所享有之基地占有利益，應按實
    測面積、樓層數比例（五分之一）及比照同棟其他樓層基地
    應有部分比例（七七九之二地號土地之應有部分均為七萬分
    之五五三五，就七八八地號土地之應有部分均為一萬分之一
    三○）計算；(二)系爭建物位處偏僻山區，交通不便，公共設
    施及商業繁榮均不能與信義計劃區內商圈相提並論，不宜以
    年息百分之十計算不當得利，被上訴人已給付四萬三千八百
    四十一元，所負債務已因抵銷而消滅云云。
三、兩造對於下列事項不爭執：(一)被上訴人並無系爭土地之應有
    部分，但其所有系爭建物卻占用系爭土地，而系爭建物同棟
    之第一、二、四、五層建物則均有基地應有部分（七七九之
    二地號土地之應有部分均為七萬分之五五三五，就七八八地
    號土地之應有部分均為一萬分之一三○）；(二)系爭土地八十
    九年八月一日至九十二年十二月三十一日申報地價為二萬三
    千七百六十元（29,700x80%），九十三年一月一日至九十四
    年七月三十一日申報地價為二萬五千二百元（31,500x80%）
    ；(三)被上訴人已付上訴人款項四萬三千八百四十一元。兩造
    爭執重點在於：被上訴人受有不當得利之數額應如何計算？
    是否應乘以樓層數比例五分之一？是否應以申報地價年息百
    分之十計算？其已付款項是否足以抵銷本件上訴人請求期間
    之不當得利？爰就上揭爭點說明如后。
四、計算本件不當得利數額，不應乘以樓層數比例五分之一，而
    以申報地價百分之十計算不當得利應屬公允：
  (一)按公寓大廈管理條例第四條第二項規定：「專有部分不得與
    其所屬建築物共用部分之應有部分及其基地所有權或地上權
    之應有部分分離而為移轉或設定負擔。」。經查，本件系爭
    建物同棟第一、二、四、五樓之所有人使用系爭土地之應有
    部分，與建物已具有一體性，為前揭法律所明定，惟獨被上
    訴人欠缺與建物具有一體性之基地應有部分，故雖係五戶占
    用系爭土地，不當得利者僅被上訴人一戶，計算不當得利時
    ，自不應乘以五分之一，合先敘明。
  (二)復按建築基地之租金，依土地法第一百零五條準用同法第九
    十七條第一項規定，以不超過申報價額年息百分之十為限。
    經查：(1)系爭土地位於台北市○○區○○街，屬城市地方，
    自有上開規定之適用；(2)經現場勘驗結果，系爭建物坐落位
    置雖臨近山坡區，然不僅步行二、三分鐘即有「藍５」公車
    與捷運、聯營公車等大眾交通工具相通，可直達象山登山口
    、台北醫院、世貿中心、台北一○一大樓及捷運市政府站，
    且公車站牌處即為泰和公園外面，旁邊又有松青超市（參見
    本院九十六年一月二十二日勘驗筆錄），生活、交通、休閒
    、醫療等各方面均屬方便，以申報價額年息百分之十計算不
    當得利自屬妥適。
五、參酌系爭建物占用系爭土地面積、申報地價年息百分之十、
    應有部分比例及請求期間，計算不當得利數額，再扣除被上
    訴人已付款項，上訴人得請求三萬九千九百十三元：
  (一)根據調閱本院八十六年北簡字第一○三三號及八十六年簡上
    字第五一八號卷內測量圖顯示，系爭建物占用七八八地號土
    地面積為九平方公尺，占用七七九之二地號土地面積為八六
    平方公尺，而本院勘驗現場結果顯示，系爭建物占用系爭土
    地狀況並無變更，占用面積自得援用。又同棟之第一、二、
    四、五層建物於七七九之二地號土地之應有部分均為七萬分
    之五五三五，於七八八地號土地之應有部分均為一萬分之一
    三○，本件計算不當得利應有部分比例，自應比照此比例計
    算為妥適。
  (二)先就八十九年八月一日至九十二年十二月三十一日，被上訴
    人應返還不當得利數額計算如下：
    (1)七八八地號土地：9㎡×130/10000× (29,700元×80%)×
      10%×41/12 = 950元(小數點下四捨五入)。
    (2)七七九之二地號土地：86㎡×5535/70000× (29,700元×
      80%) ×10%×41/12 =55204元 (小數點下四捨五入)。
  (三)再就九十三年一月一日至九十四年七月三十一日，被上訴人
    應返還不當得利數額計算如下：
    (1)七八八地號土地：9㎡×130/10000× (31,500元×80%)×
      10 %×19/12 = 467元(小數點下四捨五入)。
    (2)七七九之二地號土地：86㎡×5535/70000×（31,500元×
      80% ）×10%×19/12 = 27133元 (小數點下四捨五入)。
  (四)綜上，被上訴人不當得利金額合計為八萬三千七百五十四元
    （計算式：950+ 55204 +467 +27133 = 83754），扣除被上
    訴人已付上訴人款項四萬三千八百四十一元，上訴人得請求
    之不當得利款項為三萬九千九百十三元。
六、綜上所述，本件上訴人主張，其所受損害共計二十六萬五千
    一百五十五元，其主張於三萬九千九百十三元之範圍內應屬
    可採。從而，上訴人本於不當得利等法律關係，依民法第一
    百七十九條等規定，請求被上訴人給付三萬九千九百十三元
    ，及自起訴狀繕本送達之翌日即九十四年八月十二日起至清
    償日止，按年息百分之五計算之利息，為有理由，應予准許
    ，逾此範圍之請求為無理由，不應准許。原審就上開應准許
    部分，駁回上訴人之訴，自有未洽，上訴意旨就此部分指摘
    原判決不當，求予廢棄改判，為有理由，爰由本院將原判決
    此部分予以廢棄，改判如主文第二項所示。至於原審就上開
    不應准許部分，駁回上訴人之訴，並無不合，上訴意旨就此
    部分指摘原判決不當，求予廢棄改判，為無理由，應駁回其
    上訴，如主文第三項所示。
七、本件事證已臻明確，兩造其餘攻擊與防禦方法均與判決結果
    不生影響，不再一一論述，附此敘明。
八、據上論結，本件上訴為一部有理由，一部無理由，依民事訴
    訟法第四百三十六條之一第三項、第四百五十條、第四百四
    十九條第一項、第七十九條，判決如主文。
中　　華　　民　　國　　96　　年　　6 　　月　　8 　　日
                民事第一庭    審判長法官  陳邦豪
                              法      官  蔡和憲
                              法      官  文衍正
以上正本係照原本作成。
不得上訴。
中　　華　　民　　國　　96　　年　　6 　　月　　8 　　日
                              法院書記官  周其祥
